【裁判字號】    99,易,163
【裁判日期】    990624
【裁判案由】    恐嚇等
【裁判全文】
臺灣嘉義地方法院刑事判決               99年度易字第163號
公  訴  人  臺灣嘉義地方法院檢察署檢察官
被      告  甲○○
上列被告因恐嚇等案件，經檢察官提起公訴（九十八年度偵字第
二二六號），本院判決如下：
    主  文
甲○○犯重利罪，處拘役參拾日，如易科罰金，以新臺幣壹仟元
折算壹日；扣案如附表二所示之物，沒收。又犯重利罪，處拘役
伍拾日，如易科罰金，以新臺幣壹仟元折算壹日；扣案如附表二
所示之物，沒收。又犯恐嚇危害安全罪，處有期徒刑參月，如易
科罰金，以新臺幣壹仟元折算壹日。拘役部分應執行拘役柒拾日
，如易科罰金，以新臺幣壹仟元折算壹日；扣案如附表二所示之
物，沒收。
    犯 罪 事 實
一、甲○○基於乘他人急迫貸以金錢而取得與原本顯不相當重利
    之犯意，利用其先前公司同事乙○○、丙○○急需款項而陷
    於急迫之際，於如附表一所示時、地先後以如附表一所示方
    式貸與如附表一所示款項，向乙○○、丙○○取得如附表一
    所示與原本顯不相當之重利得手。後乙○○因利息負擔沉重
    而未如期清償且避不見面，甲○○遂於民國九十七年十一月
    二十九日前約一週某日下午五時至六時許，撥打電話要求乙○○出面處理債務時，竟基於恐嚇危害安全之犯意，向乙○○恫稱：「若不處理債務，會找你太太娘家的親戚姊妹，一
    看到人就要打」等語，以此加害身體之事恐嚇他人，乙○○
    聞後因擔心其妻娘家親戚安危，委由其妻以電話將上情轉告
    其位在嘉義娘家之家人，而使渠等心生畏懼致生危害於安全
    。嗣於九十七年十二月十二日，為警前往甲○○位在嘉義市
    ○區○○路一九三號住處執行搜索，並扣得商業本票二紙、
    協議書乙紙及如附表二所示行動電話，始悉上情。
二、案經嘉義縣警察局移請臺灣嘉義地方法院檢察署檢察官偵查
    起訴。
    理  由
一、按被告以外之人於審判外之陳述，雖不符刑事訴訟法第一百
    五十九條之一至第一百五十九條之四之規定，而經當事人於
    審判程序同意作為證據，法院審酌該言詞陳述或書面陳述作
    成時之情況，認為適當者，亦得為證據。當事人、代理人或
    辯護人於法院調查證據時，知有第一百五十九條第一項不得
    為證據之情形，而未於言詞辯論終結前聲明異議者，視為有
    前項之同意，刑事訴訟法第一百五十九條之五定有明文。查
    被告對卷附各傳聞證據之證據能力，未於言詞辯論終結前聲
    明異議，且經本院於審理時逐一提示予被告表示意見，本院
    審酌採納該等傳聞證據，尚無礙被告於程序上之彈劾詰問權
    利，而認上開傳聞證據合於刑事訴訟法第一百五十九條之五
    規定，因而均具證據能力，合先敘明。
二、訊據被告甲○○固坦承借款予如附表一所示者之事實，然矢
    口否認有何重利及恐嚇危害安全犯行，辯稱：重利部分，伊
    與證人乙○○、丙○○當時均為同事，均為渠等一再拜託伊
    才借錢給渠等，利息均為渠等主動要給伊；恐嚇部分，伊並
    未有說過起訴書所載言詞，縱伊當時因生氣或許有說上開言
    詞，但迄今均未去打人云云。惟查：
  （一）被告利用其先前公司同事即證人乙○○、丙○○急需款
        項而陷於急迫之際，於如附表一所示時、地以如附表一
        所示方式貸與如附表一所示款項，向證人乙○○、丙○○取得與原本顯不相當之重利。嗣於九十七年十二月十
        二日，為警前往其位在嘉義市○區○○路一九三號住處
        執行搜索，並扣得商業本票二紙、協議書乙紙及如附表
        二所示行動電話等情，為被告於本院審理時供承屬實，
        核與證人丙○○警詢時、偵查中之證詞及證人乙○○警
        詢時及本院審理時之證詞大致相符，並有本院搜索票、
        嘉義縣警察局刑警大隊搜索扣押筆錄、扣押物品收據、
        扣押物品目錄表、扣押書各乙份附卷可佐，復有被害人
        所簽立之商業本票二紙、協議書乙紙及如附表二所示行
        動電話扣案可佐，是被告確有以如附表一所示方式貸與
        上開證人款項之事實，均堪認定。至證人乙○○對於如
        附表一編號 1所示時、地向被告借款之金額究為六萬元
        或一萬元，其證述於警詢時及本院審理時固有不一，然
        經本院於審理時訊明此節，其結證稱：伊警詢時所稱向
        被告借款六萬元係指其前後共曾向被告借款六萬元，而
        如附表一編號 1所示時、地該次其僅向被告借款約一萬
        元（見本院卷第50頁）等語，核與被告於本院審理時所
        供承：興華中學對面該次約借證人乙○○二萬元（見本
        院卷第58頁）等詞較為相符，依罪疑有利於被告認定之
        原則，自應認定為如附表一編號 1所示之借款金額。而
        按刑法重利罪成立之要件為乘人急迫、輕率或無經驗，
        貸以金錢或其他物品，而取得與原本顯不相當之重利，
        即係指明知他人出於急迫、輕率或無經驗，而利用機會
        故為貸與，至於利息部分，就原本利率、時期核算及參
        酌當地之經濟狀況，較之一般債務之利息，顯有特殊之
        超額者而言，最高法院二十七年上字第五二０號判例可
        資參照。查被告所為如附表一所示借貸行為所取得之利
        息週年利率分別達百分之六十至百分之三百九十六，超
        過民法所規定週年利率不得超過百分之二十最高限制甚
        多，顯見被告係乘被害人出於急迫而舉債濟急，利用機
        會故為貸與而取得與原本顯不相當之重利無訛。至被告
        固辯稱：伊與證人乙○○、丙○○當時均為同事，均為
        渠等一再拜託伊才借錢給渠等，利息均為渠等主動要給
        伊，然刑法所處罰之重利行為係指明知他人出於急迫、
        輕率或無經驗，而利用機會故為貸與即足，此觀上開判
        例意旨即明，而被告於本院行準備程序時供承：證人乙○○部分係因證人乙○○之配偶向伊說證人乙○○在外
        欠很多錢向伊跪求借錢；證人丙○○則說其配偶拿身分
        證去販賣、小孩沒有錢可以讀書而求伊借錢（見本院卷
        第13頁、第14頁）等語明確，核與證人乙○○於本院審
        理時之證述情詞（見本院卷第49頁）及證人丙○○於警
        詢中之證述情詞（見警卷第13頁）吻合，堪認被告貸與
        證人乙○○、丙○○如附表一所示款項時，均係利用渠
        等出於急迫情形無誤，縱非被告主動出借渠等款項，仍
        無解其重利行為之構成。是其辯詞自不足作為解免其責
        之佐憑。
  （二）證人乙○○因利息負擔沉重而未如期清償且避不見面，
        被告遂於九十七年十一月二十九日前約一週某日下午五
        時至六時許，撥打電話要求證人乙○○出面處理債務時
        ，向證人乙○○恫稱：「若不處理債務，會找你太太娘
        家的親戚姊妹，一看到人就要打」等語，此據證人乙○○迭於警詢時及本院審理時均證述屬實（見警卷第 9頁
        ；本院卷第52頁）。而證人乙○○聞後因擔心其妻娘家
        親戚安危，乃同意與被告相約見面並委由其妻以電話將
        上情轉告其位在嘉義娘家之家人等節，則據證人乙○○
        於本院審理時結證明確（見本院卷第53頁）。按刑法第
        三百零五條所謂致生危害於安全，係指受惡害之通知者
        ，因其恐嚇，生安全上之危險而言，亦係指以使人生畏
        怖心為目的，而通知將加惡害之旨於被害人，最高法院
        五十二年台上字第七五一號判例闡釋甚詳。被告於證人
        乙○○無力繳納本息時，以上開言詞相加，並轉告其妻
        娘家之親戚；參以被告所為上開恐嚇之言詞，係以加害
        他人身體之事，通知他人，衡酌社會一般觀念，一般有
        理解事務能力之人均得明其義涵，並將因而心生畏怖恐
        懼，致生危害於安全甚明。至被告辯稱：伊並未有說過
        起訴書所載言詞，而伊當時因生氣或許有說上開言詞，
        但迄今均未去打人云云。惟按刑法第三百零五條恐嚇罪
        之恐嚇，係僅以通知加害之事使人恐佈為已足，不必果
        有加害之意思，更不須有實施加害之行為（最高法院七
        十五年度台上字第五四八０號判決要旨參照），是被告
        為迫使證人乙○○出面處理債務而以上開將來惡害相加
        ，業如上述，揆諸上開說明，仍構成恐嚇危害安全行為
        甚明，是被告上開辯詞，顯有誤解，並不足採。
  （三）至被告固於準備程序聲請調查證人乙○○、丙○○之工
        作證明以證明渠等原為同事，並非伊主動借錢給渠等，
        以及聲請傳喚證人丙○○以證明證人丙○○之配偶有拿
        身分證去販賣等節（見本院卷第14頁、第15頁），然被
        告上開證據調查之聲請其所據之待證事實核與本案待證
        事實並無重要關連性，顯然並無調查必要，附此敘明。
  （四）綜上所述，本件事證明確，被告上開辯詞並不足採，其
        犯行至堪認定，應依法論科。
三、核被告所為，分別係犯刑法第三百四十四條重利罪二罪及同
    法第三百零五條之恐嚇危害安全罪。又被告所犯上開三罪間
    ，犯意各別，行為分殊，應予分論併罰。
四、爰審酌被告為專科肄業之智識程度，其利用他人急迫，貸予
    金錢而收取重利，並於被害人乙○○無力繳納本息時以恐嚇
    危害安全方式催討債款之犯罪手段，其所收取與原本顯不相
    當之重利金額，惟念及其無前科記錄，且被害人均為其同事
    ，其犯重利罪之規模非鉅等一切情狀，分別量處如主文所示
    之刑，並均諭知易科罰金之折算，再就拘役部分定其應執行
    刑，並諭知易科罰金之折算標準，以資懲儆。扣案如附表二
    所示之物，為被告所有且為犯罪所用，此據被告於本院審理
    時供承屬實（見本院卷第57頁），爰依刑法第三十八條第一
    項第三款宣告沒收。至扣案被害人簽發之本票二紙及被害人
    乙○○所簽立之協議書乙紙，分別係被害人借款質押之物及
    書立協議清償事項之文件，被害人原仍應清償借款本金及法
    定限制內之利息，被告則應返還上開本票，故上開本票所載
    面額及協議書所載約定金額其中部分係本金及法定限制內之
    利息，至限制外之重利固係犯罪所得，然限制內之利息即非
    犯罪所得，因本票及協議書不得分割，自不能全部視為犯罪
    所得。而刑法第三十八條第一項第三款所謂因犯罪所得之物
    ，係指該物全部係犯罪所得而言，如非全部而僅係不能分割
    之其中一部係犯罪所得，自不得視為全部犯罪所得予以沒收
    。上開本票既非全係犯罪所得之物，爰不予宣告沒收（八十
    七年十一月臺灣高等法院暨所屬法院八十七年法律座談會結
    論參照）；又扣案空白商業本票一本，固為被告所有，否認
    為犯罪預備之物，且乏積極證據足以證明為犯罪預備之物，
    爰不予宣告沒收，均附此敘明。
五、公訴意旨另以：被告曾對證人乙○○恫稱：「若不簽本票及
    協議書，就不要處理了，我會直接找你太太娘家的人」等語
    ，因認被告此部分亦涉犯恐嚇危害安全罪嫌云云。惟被告於
    與證人乙○○相約在嘉義見面後要求證人乙○○簽署商業本
    票及協議書時係對證人乙○○稱：「不簽的話就不要處理了
    ，他會直接找。」等語，固據證人乙○○於警詢時證述明確
    （見警卷第 9頁），然被告對證人乙○○稱上開言詞時之情
    境係在要求證人乙○○簽署商業本票及協議書以作為渠等間
    債務處理方式之擔保及存證；衡酌其上開用詞之語意充其量
    客觀上僅能解讀為：證人乙○○若不簽屬本票及協議書，他
    將直接找他人。至被告上開言詞語意究係指直接找他人代為
    清償債務，抑或指直接找他人加害生命、身體、自由、名譽
    、財產，實未臻明確，是否已達於危害安全之程度，尚非無
    疑，且乏其他積極證據足以補強，自難逕為不利於被告之認
    定。是依卷內證據以觀，被告此部分是否確有公訴意旨所指
    恐嚇犯行，其所為之證明仍未達於通常一般之人不致有所懷
    疑，而確信其為真實之程度，基於無罪推定之原則，被告此
    部分犯罪尚屬不能證明，惟公訴人認此部分與前開經論罪科
    刑部分，屬實質上一罪，爰不另為無罪之諭知，併此敘明。
據上論斷，依刑事訴訟法第二百九十九條第一項前段，刑法第三
百零五條、第三百四十四條、第四十一條第一項前段、第五十一
條第六款、第三十八條第一項第二款、第三款，刑法施行法第一
條之一第一項、第二項前段，判決如主文。
本案經檢察官李志明到庭執行職務。
中    華    民    國    99    年     6    月    24    日
                  刑事第五庭  法  官  曾宏揚
以上正本證明與原本無異。
如不服本判決應於收受判決後10日內向本院提出上訴書狀，並應
敘述具體理由；其未敘述上訴理由者，應於上訴期間屆滿後20日
內向本院補提理由書（均須按他造當事人之人數附繕本）「切勿
逕送上級法院」。告訴人或被害人如對於本判決不服者，應具備
理由請求檢察官上訴，其上訴期間之計算係以檢察官收受判決正
本之日期為準。
中    華    民    國    99    年     6    月    24    日
                              書記官  陳慶昀
附錄論罪法條全文：
中華民國刑法第305條（恐嚇危害安全罪）
以加害生命、身體、自由、名譽、財產之事，恐嚇他人致生危害
於安全者，處 2 年以下有期徒刑、拘役或 3 百元以下罰金。
中華民國刑法第344條（重利罪）
乘他人急迫、輕率或無經驗貸以金錢或其他物品，而取得與原本
顯不相當之重利者，處 1 年以下有期徒刑、拘役或科或併科 1
千元以下罰金。
附表一：
┌──┬───────┬──────┬───┬─────┬────────┬────────┐
│編號│借款日期      │借款地點    │被害人│ 借款金額 │計息方式及取得重│提供之擔保物品  │
│    │（民國）      │            │      │（新臺幣）│利金額          │                │
├──┼───────┼──────┼───┼─────┼────────┼────────┤
│1   │97年1月間某日 │嘉義市林森東│乙○○│借款10000 │每10日1期，前三 │97年11月30日由張│
│    │              │路興華中學對│      │元，實借得│至四個月每10000 │肱銘簽發票面金額│
│    │              │面          │      │8900元。  │元每期收1100元利│200000元之本票1 │
│    │              │            │      │          │息，其後調降為每│張。            │
│    │              │            │      │          │10000元收800元利│                │
│    │              │            │      │          │息。被告已取得至│                │
│    │              │            │      │          │少新臺幣19800元 │                │
│    │              │            │      │          │（以不含預扣收取│                │
│    │              │            │      │          │20期計算，前9期 │                │
│    │              │            │      │          │以1100元計算、其│                │
│    │              │            │      │          │餘以800元計算） │                │
│    │              │            │      │          │。              │                │
├──┼───────┼──────┼───┼─────┼────────┼────────┤
│2   │97年9月間某日 │被告位在嘉義│丙○○│借款20000 │每月1期，每期利 │97年11月29日由黃│
│    │              │市○○路193 │      │元，實借得│息2000元，首期利│啟泰簽發票面金額│
│    │              │號之住處前  │      │18000元。 │息預扣2000元，前│20000元之本票1張│
│    │              │            │      │          │二個月每10000元 │。              │
│    │              │            │      │          │每期收500利息， │                │
│    │              │            │      │          │第三個月起每1000│                │
│    │              │            │      │          │0元每期收1000元 │                │
│    │              │            │      │          │利息。被告已取得│                │
│    │              │            │      │          │至少新臺幣32000 │                │
│    │              │            │      │          │元之重利（以連同│                │
│    │              │            │      │          │前二個月不含預扣│                │
│    │              │            │      │          │部分共收取16期計│                │
│    │              │            │      │          │算）。          │                │
└──┴───────┴──────┴───┴─────┴────────┴────────┘
附表二：宣告沒收之物
┌─────────────────┬───────┐
│物品名稱及數量                    │備註          │
├─────────────────┼───────┤
│行動電話壹具（門號0000000000號；含│              │
│SIM 卡壹枚）                      │              │
└─────────────────┴───────┘

司法院資訊處製作；財團法人民間司法改革基金會備份。
